【裁判字號】    95,上更(二),151
【裁判日期】    951115
【裁判案由】    殺人未遂
【裁判全文】
臺灣高等法院刑事判決             95年度上更(二)字第151號
上  訴  人
即  被  告  丙○○
            乙○○
共      同
選任辯護人  何啟熏  律師
上列上訴人即被告等因殺人未遂案件，不服臺灣桃園地方法院91
年度訴字第160號，中華民國91年5月14日第一審判決（起訴案號
：臺灣桃園地方法院檢察署90年度偵字第16424號），提起上訴
，經判決後，由最高法院第二次發回更審，本院判決如下：
    主  文
原判決關於殺人未遂罪刑及定執行刑部分均撤銷。
乙○○共同殺人未遂，處有期徒刑年。
丙○○共同殺人未遂，處有期徒刑貳年陸月。
    事  實
一、丙○○、乙○○與楊文俊、黃仲偉、綽號「阿義」之白衣男
    子及某一名不詳姓名、年籍之成年男子共六人，於民國（下
    同）90年9月26日凌晨，相偕至桃園縣桃園市○○○路○段13
    0號「千禧ＫＴＶ」飲酒唱歌；另戊○○於當日亦偕友人甲○○、丁○○同至該店飲酒唱歌。嗣於當日凌晨約5時40分
    許，戊○○、甲○○、丁○○結完帳後，站在該店門口與某
    姓名之二名女子談話。迨丙○○、乙○○等人步出大門時，
    丙○○因詢問該二名女子在何處任職，引起戊○○等人不悅
    ，丙○○陳稱：「現在是什麼情形？」，戊○○回以：「你
    們現在是怎樣」，雙方一言不合，發生口角，丙○○、乙○○與楊文俊、黃仲偉、綽號「阿義」者及另一不詳姓名年籍
    之成年男子見狀，即共同基於傷害之犯意，分別出拳毆打戊○○、甲○○、丁○○，致丁○○受有傷害，甲○○及戊○○則未成傷（丙○○、乙○○傷害丁○○部分，業經本院上
    訴審各判處有期徒刑3月確定）。詎乙○○於雙方發生上開
    衝突後，仍有餘憤，竟萌殺人之犯意，至其等乘坐丙○○所
    有之車牌號碼8Ａ－4362號自用小客車上，取出丙○○所有
    置放於車內之鋁製球棒1支，朝戊○○之腰部位置揮擊，戊○○往ＫＴＶ大門之左側逃跑，途中跌趴在地上，乙○○續
    持該支鋁棒朝地面即戊○○頭部方向揮打，繼而上開綽號「
    阿義」之白衣男子亦搶下鋁棒，並用雙手持該鋁棒刺向戊○○身上，戊○○閃開後，該綽號「阿義」之白衣男子即行停
    手（綽號「阿義」之白衣男子就此部分並無共同殺人之犯意
    ）。迨戊○○勉力從地面爬起，繞過停放在ＫＴＶ大門前之
    計程車車頭，回到大門口，乙○○亦繞過該部計程車車尾跑
    至大門口旁，追上戊○○，當時某在場之一名不詳姓名身穿
    黑衣男子者即搶下鋁棒，站在戊○○與乙○○之間，試圖隔
    開雙方。另原與丙○○共同徒手毆打甲○○之楊文俊，亦與
    乙○○共萌殺人之犯意，趨前搶下不詳姓名身穿黑衣男子手
    上之鋁棒，朝甲○○之方向邁進，並持以揮打甲○○頭部，
    乙○○亦在旁徒手毆打甲○○，甲○○為防止頭部遭鋁棒毆
    擊旋即低下頭，以手護住頭部，但楊文俊仍未歇手，多次持
    鋁棒往甲○○頭部揮打致甲○○不敵蹲下。此時，戊○○自
    ＫＴＶ大門左前方步至右側，並脫下上衣，意圖阻擋鋁棒攻
    擊，在一旁之丙○○見狀，則趁亂搶下楊文俊所持鋁棒，與
    乙○○共萌上開殺人之犯意，由丙○○手持鋁棒毆擊步行至
    該處之戊○○。約5時45分許，一群人突然停手，往ＫＴＶ
    大門右側移動，而戊○○隨即倒地，出現意識不清之現象。
    丁○○見狀即攙扶戊○○，與甲○○同坐計程車將戊○○送
    往行政院衛生署桃園醫院（下稱桃園醫院）急救；嗣甲○○
    因以手護頭，保護得宜，雖頭部未受傷害，但仍受有左手肘
    裂傷1公分長、左上臂瘀傷6×9公分、左肘瘀傷6×4.5公分
    ，而幸免於難；戊○○則因頭部受傷併發顱內出血及硬腦膜
    下出血、腦膿瘍、右側血胸、肺炎、腦震盪症後群、左側臂
    脈感染性假性動脈瘤破裂，呈現重度昏迷，有生命之危險，
    在桃園醫院進行第一次手術後，轉往新光吳火獅紀念醫院急
    診，經施行多次手術後，病情獲得控制，於90年11月13日轉
    至普通病房治療、觀察，同年12月7日出院，進行門診追蹤
    及治療，前後住院期間2月餘。乙○○及丙○○於偵查機關
    知悉其等為本件犯罪之行為人前即90年9月28日，主動到警
    局自首，嗣並接受裁判。
二、案經甲○○、丁○○、戊○○之代行告訴人謝旭華向桃園縣
    警察局桃園分局提出告訴及丙○○、乙○○向桃園縣警察局
    桃園分局自首，由桃園縣警察局桃園分局報請臺灣桃園地方
    法院檢察署檢察官偵查起訴。
    理  由
壹、程序方面：
一、按被告以外之人於審判外之言詞或書面陳述，除法律有規定
    者外，不得作為證據。又被告以外之人於審判外之陳述，雖
    不符前四條之規定，而經當事人於審判程序同意作為證據，
    法院審酌該言詞陳述或書面陳述作成時之情況，認為適當者
    ，亦得為證據。當事人、代理人或辯護人於法院調查證據時
    ，知有第159條第1項不得為證據之情形，而未於言詞辯論終
    結前聲明異議者，視為有前項之同意，刑事訴訟法第159條
    第1項、第159條之5分別定有明文。本件證人張美玲於警詢
    之供詞，係被告以外之人於審判外之陳述，被告就該證人警
    詢之陳述，未於言詞辯論終結前聲明異議，視為同意作為證
    據，且本院審酌該言詞陳述作成時之情況，認為適當，依刑
    事訴訟法第159條之5第1項、第2項之規定，自有證據能力。
二、次按被告以外之人於偵查中向檢察官所為之陳述，除顯有不
    可信之情況者外，得為證據，刑事訴訟法第159條之1第2項
    定有明文。本件證人陳正勤、吳韋諸於檢察官偵查中之供詞
    ，業經具結，有結文在卷為憑，且偵查中檢察官向被告以外
    之人所取得之陳述，原則上均能遵守法律規定，不致違法取
    供，其可信性極高，並無顯有不可信之情況，依上開規定，
    前開證人於檢察官偵查中之供詞，亦得為證據，合先敘明。
貳、實體方面：
一、被告乙○○於本院審理時經合法傳喚，無正當理由未到庭。
    惟查：被告乙○○於本院95年4月12日準備程序及被告丙○○於本院審理時對於彼等於上揭時地，分與告訴人甲○○、
    丁○○及被害人戊○○發生毆打等情均坦承不諱，惟均矢口
    否認有殺人之故意，被告乙○○辯稱：伊雖曾持鋁棒毆打戊○○，但並未毆打戊○○頭部，當時係因被害人戊○○要搶
    鋁棒，於拉扯間不慎打到戊○○之頭部，另伊僅係徒手毆打
    甲○○，亦無殺人之故意云云。被告丙○○辯稱：伊係徒手
    毆打戊○○，並未持鋁棒云云。
二、惟查：
(一)上開事實，業據被告乙○○於警詢供稱：「我除了徒手毆打
    他們外，並到8Ａ－4362號暗紅色雅歌自小客車駕駛座內拿
    出車上防身之鋁棒追打戊○○，並在謝某倒地後朝他頭部揮
    打壹棒」等語（見偵查卷第6頁）；於本院供稱：當時一開
    始是伊與戊○○先打起來，打一打後伊跑到車上拿鋁棒，後
    來戊○○爬起來往門口二台車子中間走，伊追趕過去，互罵
    幾句，就要去打甲○○，但還沒有打時，鋁棒就被楊文俊搶
    走，伊來後是徒手打甲○○等語（見本院95年4月12日準備
    程序筆錄第2頁），核與告訴人甲○○於本院院更(一)審審理
    時證稱：「詳細情形不記得，在圍毆過程中場面很亂，不記
    得誰拿鋁棒，這部分要看錄影帶，錄影帶上看起來好像是楊
    文俊，他打我頭好幾下，我用手護住我的頭。戊○○被好幾
    人圍毆，我過去要把他們拉開，楊文俊就來對付我，之後就
    分成二隊打，後來又有其它人來圍毆我。我不太記得有無看
    到戊○○被用鋁棒圍毆」等語（見本院更(一)審94年11月15日
    審判筆錄第5頁）及告訴人丁○○於原審調查時證稱：「我
    看到戊○○倒地，他們還繼續打」等語（見原審91年2月6日
    訊問筆錄第6頁）大致相符。
(二)證人即「千禧ＫＴＶ」店領班張美玲於警詢時證述：「我至
    案發現場後發現一位瘦高男子，身穿白色上衣（甲○○）遭
    兩名年籍資料不詳之男子毆打，而甲○○已被打得趴在地上
    了。該兩名男子一胖一瘦，胖的較矮身穿黑色上衣（按係被
    告丙○○），及黑色七分褲、褲管寬寬的，另外瘦（的）穿
    深色上衣，黑色長褲（按係楊文俊），而瘦的男子手持鋁棒
    欲揮打甲○○。」等語（見偵查卷第27頁反面）；於本院更
    (一)審審理時具結證稱：「我看到時已打成一團了，我在那裡
    是當幹部，我看到已很混亂，他們已打了，服務生才通知我
    有人在打架，我二邊都不認識，我就去拉，我不記得拉誰。
    （有無看到有人拿鋁棒？）我看到只是用手打，我不知道是
    誰拿鋁棒，因我有被鋁棒打（按此部分未據告訴），誰打我
    的我也不知道，是看錄影帶才知道，我沒有去驗傷，只是頭
    腫起來而已。（你在警局90年9月27日所言是否實在？）均
    實在。」等語。（見本院更(一)審卷第94頁、第95頁）。
(三)原審法院勘驗「千禧ＫＴＶ」設置之現場錄影帶結果：被害
    人戊○○在遭毆打之際，曾跌趴在地面上，起身後，往計程
    車旁逃跑，乙○○則繞過該部計程車車尾跑至大門口旁，乙○○仍持該支鋁棒朝地面（按即係戊○○之頭部方向）揮打
    。嗣鋁棒遭某名身穿白色上衣之不詳姓名男子搶下，持以毆
    擊戊○○。戊○○勉力從地面爬起，繞過停放在ＫＴＶ大門
    前之計程車車頭，回到大門口，乙○○則繞過該部計程車車
    尾跑至大門口旁，追上戊○○。另名不詳姓名身穿黑衣男子
    繼而搶下鋁棒，站在戊○○與乙○○之間。其後楊文俊突然
    趨前搶下鋁棒，朝甲○○之方向大步邁進。甲○○因遭二、
    三名男子毆打低下頭來，以手護住頭部，楊文俊仍未歇手，
    多次持鋁棒往甲○○頭部揮打等情，有勘驗筆錄在卷可稽（
    原審卷第97頁至第99頁）；本院為臻詳實，再次當庭勘驗錄
    影帶Ａ帶結果，認為：原審勘驗筆錄與錄影帶內容相同，唯
    有部分原審未詳記載，補充如下：「一、05：43：36丙○○
    用手打戊○○後，一名穿白衣服男子（丙○○、乙○○均稱
    係綽號阿義）也從後面打戊○○。二、05：43：39另一名穿
    白衣服男子（丙○○、乙○○均稱係甲○○）推開戊○○與
    阿義。三、05：43：52有二名白衣男子（丙○○、乙○○均
    稱係阿義及黃仲偉）及另一名男子（丙○○、乙○○均說不
    認識，是朋友的朋友）毆打戊○○，另一邊丙○○毆打白衣
    男子（乙○○、丙○○稱係丁○○）。四、05：43：56乙○○自車內取出鋁棒出來，對戊○○揮棒，戊○○閃躲，乙○○繼續揮棒。五、05：44：12鏡頭已拉遠，有三個人上前在
    較遠處圍毆戊○○（丙○○、乙○○指稱三個人是黃仲偉、
    阿義、乙○○），同時另一邊丙○○、楊文俊在較近的地方
    打甲○○，丁○○將雙方拉開，後來楊文俊跑到遠處即戊○○被毆打處，然後持鋁棒往鏡頭的右邊走，當時戊○○被毆
    打部分，因為距離較遠，且有計程車擋住視線，沒有看到毆
    打的情況。」、「一、05：44：15穿黑衣服的男子在右邊近
    鏡頭處徒手毆打甲○○，甲○○一直退到鏡頭的右側（被告
    等說穿黑衣服的是楊文俊）。二、05：44：18丙○○加入，
    徒手一起毆打甲○○，乙○○一群人則在左側遠鏡頭處。三
    、05：44：37有一個身穿白色衣服的男子從乙○○的身上拿
    下鋁棒去毆打戊○○。（被告等稱穿白色衣服是綽號阿義者
    ）四、05：44：44楊文俊到左側遠距離鏡頭處，搶下鋁棒回
    到右側近鏡頭處，毆打甲○○，甲○○被揍得蹲下去，丙○○在旁邊，一些人互相拉扯，丙○○有蹲下去搶東西的動作
    ，丁○○在旁邊勸架，接著告訴人光著上身從鏡頭左側走到
    右側雙方衝突處，鏡頭部分被車輛擋住，但有出現丙○○持
    鋁棒推戊○○一下，接著丙○○持鋁棒從右邊鏡頭消失，戊○○也跟著從右邊鏡頭消失。（告訴人戊○○稱當時混亂，
    其脫掉上衣是為了要擋鋁棒）。（辯護人請求再勘驗05：43
    ：57乙○○拿鋁棒揮棒的情形及05：44：07戊○○倒地的情
    形）。勘驗如下：一、05：43：57乙○○自車上取出鋁棒後
    ，對戊○○往腰部附近橫掃揮擊，揮了三、四下，戊○○閃
    避。二、05：44：07戊○○被穿白衣男子衝出以手扳倒脖子
    倒地，後來再行爬起」、「05：43：56乙○○自車內取出棒
    棍，雙手持棒棍揮擊戊○○，戊○○一直閃避，並曾跌倒，
    乙○○仍朝其揮擊，後來戊○○閃避到計程車停放處，乙○○仍有往下揮擊的動作。05：44：40乙○○自左邊計程車停
    放處出來後，有一白衣男子從他手上接下鋁棒，雙手水平持
    著鋁棒往戊○○身上刺去，戊○○閃開，該白衣男子即停手
    ，戊○○暫時消失在鏡頭，另外乙○○與二、三人在鏡頭前
    。」，有本院95年4月12日、95年6月14日及95年9月7日勘驗
    筆錄為憑。
(四)依上開證據及錄影帶勘驗結果，已足認定被告乙○○自被告
    丙○○所有之車牌號碼8Ａ－4362號自用小客車上，取出鋁
    製球棒1支，朝戊○○之腰部位置揮擊，戊○○往ＫＴＶ大
    門之左側逃跑，途中跌趴在地上，乙○○仍持該支鋁棒朝地
    面即戊○○頭部方向揮打，繼而上開綽號「阿義」之白衣男
    子搶下鋁棒，並用雙手持該鋁棒刺向戊○○身上。其後，戊○○自ＫＴＶ大門左前方步至右側，並脫下上衣，意圖阻擋
    鋁棒攻擊，在一旁之丙○○亦趁亂搶下楊文俊所持鋁棒，毆
    擊步行至該處之戊○○；另關於被害人甲○○部分，共犯楊
    文俊曾趨前搶下不詳姓名身穿黑衣男子手上之鋁棒，持以揮
    打甲○○頭部，被告乙○○亦在旁徒手毆打甲○○，甲○○
    為防止頭部遭鋁棒毆擊旋即低下頭，以手護住頭部，但楊文
    俊仍未歇手，多次持鋁棒往甲○○頭部揮打致甲○○不敵蹲
    下無疑。被告乙○○辯稱：伊並未毆打戊○○頭部，當時係
    因被害人戊○○要搶鋁棒，於拉扯間不慎打到戊○○之頭部
    云云，顯係卸責之詞，不足採信。再者，被告乙○○於共犯
    楊文俊持鋁棒揮打甲○○頭部之際，仍在一旁徒手毆打甲○○，是其對於共犯之行為仍應負責（詳如後述），是雖被告
    乙○○未持鋁棒揮打甲○○頭部，仍無礙於其共同殺人罪責
    之成立。
(五)被告丙○○辯稱：伊係徒手毆打戊○○，並未持鋁棒云云。
    惟依本院勘驗現場錄影帶所攝：「05：44：44楊文俊到左側
    遠距離鏡頭處，搶下鋁棒回到右側近鏡頭處，毆打甲○○，
    甲○○被揍得蹲下去，丙○○在旁邊，一些人互相拉扯，丙○○有蹲下去搶東西的動作，丁○○在旁邊勸架，接著告訴
    人光著上身從鏡頭左側走到右側雙方衝突處，鏡頭部分被車
    輛擋住，但有出現丙○○持鋁棒推戊○○一下，接著丙○○
    持鋁棒從右邊鏡頭消失，戊○○也跟著從右邊鏡頭消失。」
    （見本院卷95年6月14日準備程序筆錄第2頁），足見被告丙○○確曾有持鋁棒毆擊戊○○，被告丙○○辯稱伊未持鋁棒
    毆打戊○○云云，委無足採。至本件雖無從確認被告丙○○
    究否亦係持鋁棒揮擊戊○○頭部，但戊○○前已遭被告乙○○毆打頭部多次，被告丙○○仍再持鋁棒毆打，難認其無與
    被告乙○○共同殺害戊○○之故意及行為，被告丙○○辯稱
    伊無殺人之故意云云，尚難採信。
(六)被害人戊○○因頭部遭重擊受傷併發顱內出血及硬腦膜下出
    血、腦膿瘍、右側血胸、肺炎、腦震盪症後群、左側臂脈感
    染性假性動脈瘤破裂，呈現重度昏迷，有生命之危險，在桃
    園醫院進行第一次手術後，轉往新光吳火獅紀念醫院急診，
    經施行多次手術後，病情獲得控制，於90年11月13日轉至普
    通病房治療、觀察，同年12月7日出院，進行門診追蹤及治
    療，前後住院期間2月餘，有桃園醫院之診斷證明書一紙、
    新光吳火獅紀念醫院之診斷證明書4紙及桃園醫院91年3月6
    日桃醫醫秘字第01344號函在卷為憑（原審卷第52頁至第55
    頁、第75頁）；另被害人甲○○雖亦遭毆擊頭部，但因以手
    護頭，保護得宜，雖頭部未受傷害，仍受有左手肘裂傷1公
    分長、左上臂瘀傷6×9公分、左肘瘀傷6×4.5公分，亦有行
    政院衛生署桃園醫院傷害診斷證明書影本存卷可參（見偵查
    卷第19頁）。
(七)選任辯護人雖為被告等辯稱：被告等於短時間內毆打本件被
    害人後即行離去，且被告乙○○於鋁棒遭搶下後，即未再持
    鋁棒毆打戊○○，足見被告等均無殺人犯意云云。但查：被
    告乙○○於被害人戊○○折返ＫＴＶ大門時，仍追趕圍住被
    害人戊○○，雖當時僅因共犯楊文俊乘隙取走鋁棒，而無法
    繼續持鋁棒毆打被害人戊○○，但被告乙○○於共犯楊文俊
    乘隙取走鋁棒毆打被害人甲○○之際，亦在一旁徒手毆打甲○○；另被告丙○○於被害人戊○○脫下上衣，走至ＫＴＶ
    大門左側後倒地之際，亦追至該處，持鋁棒毆打被害人戊○○，其後始分別搭車迅速離開該處，有如上開錄影帶內容所
    示，參以被害人戊○○其後倒地，出現意識不清之現象，經
    丁○○攙扶乘坐計程車送醫急救後受有頭部受傷併發顱內出
    血及硬腦膜下出血、腦膿瘍、右側血胸、肺炎、腦震盪症後
    群、左側臂脈感染性假性動脈瘤破裂，呈現重度昏迷等情，
    足認被告等及其餘人係見事態嚴重，始火速逃離現場，難以
    被告等未再繼續動手，即為被告等有利之認定。
(八)按「上訴人等四人同時同地基於同一原因圍毆被害人等二人
    ，其中一人因傷致死，當時既無從明確分別圍毆之對象，顯
    係基於一共同之犯意分擔實施行為，應成立共同正犯，並同
    負加重結果之全部責任」、「共同正犯之意思聯絡，不限於
    事前有所協議，其於行為當時，基於相互之認識，以共同犯
    罪之意參與者，亦無礙於共同正犯之成立」，最高法院69年
    台上字第1931號、73年台上字第1886號判例參照。查被告等
    與共犯楊文俊及黃仲偉、綽號「阿義」之白衣男子及另一不
    詳姓名、年籍之成年男子初始係因與被害人戊○○發生口角
    ，始共同毆打戊○○、甲○○、丁○○等，而被告等明知以
    鋁棒毆打他人頭部要害可能造成死亡之後果，被告乙○○仍
    奔至車上拿取鋁質球棒，並與被告丙○○輪流持該鋁質球棒
    毆打被害人戊○○，致戊○○生命垂危；另被告乙○○於楊
    文俊持棒毆打甲○○時，亦徒手加入毆打，足認被告等持棒
    揮擊被害人戊○○暨被告乙○○及共犯楊文俊分別徒手及持
    棒毆打甲○○時，均已分別變更傷害之犯意為殺人之犯意，
    且分別有殺人之犯意聯絡及行為之分擔。另綽號「阿義」之
    白衣男子雖曾自被告乙○○手上接下鋁棒，並用雙手持該鋁
    棒向被害人戊○○身上刺去，但其並未毆打被害人戊○○之
    身體要害部位，且被害人戊○○閃開後，該綽號「阿義」之
    白衣男子即停手，業經本院勘驗屬實（見本院卷95年9月7日
    準備程序筆錄第1頁），亦難認該綽號「阿義」之白衣男子
    有共同殺害被害人戊○○之犯意。
(九)卷附國防部北部地方軍事法院桃園分院91年度桃判字第15號
    楊文俊殺人未遂一案判決固記載：「經向台灣桃園地方法院
    檢察署調取本件現場錄影帶勘驗結果：『乙○○在店門左方
    計程車左邊以鋁棒毆打戊○○（戊○○部分視線為計程車擋
    住，05：44：12～05：44：27），隨後趙員（即丙○○）將
    鋁棒接過去打謝員（即戊○○）』」，但05：44：27以後經
    原審勘驗錄影帶內容為：一名穿白色上衣之男子搶下球棒打
    戊○○（見原審卷第98頁）；另本院勘驗錄影帶內容為：有
    一個身穿白色衣服的男子從乙○○的身上拿下鋁棒去毆打戊○○（見本院卷95年6月14日準備程序筆錄第2頁），且被告
    等於本院供稱該名白衣男子係綽號「阿義」者，參以被告丙○○事發當時係身著黑色上衣，業據被告丙○○於原審供承
    在卷（見原審卷第43頁），且與證人張美玲於警詢時證稱：
    「胖的較矮身穿黑色上衣。」等語自明（見偵查卷第27頁背
    面），足認前開自被告乙○○身上取走鋁棒毆打戊○○之人
    係綽號「阿義」者而非被告丙○○無疑，是以國防部上開勘
    驗內容尚不足作為不利於被告丙○○之認定。
(十)至告訴人甲○○、丁○○分別於警詢時指稱遭「十餘人」、
    「二十個年輕人」毆打，但目擊證人陳正勤於偵查中證稱：
    「．．．那時約有四、五個人在打架，旁邊約有十人在圍觀
    」（見偵查卷第91頁），且被告等均稱伊等在場僅共有6人
    ，被告乙○○於原審亦供稱：「所謂當時有很多人，可能係
    過去幫忙拉的，不是圍毆」（見原審卷第44頁），足認當時
    在場之被告等一方應係6人無誤。
(十一)綜上所述，被告等因與被害人戊○○發生口角後，原係基
      於共同傷害之犯意，徒手毆打被害人三人（該部分已判決
      確定）。嗣於毆打過程中，被告乙○○奔至車上拿取鋁質
      球棒，變更其等之傷害犯意為殺人犯意，與被告丙○○分
      持鋁棒毆打被害人戊○○頭部；另被告乙○○於楊文俊持
      棒毆打甲○○時，亦徒手加入毆打，分別欲置戊○○、甲○○於死地；嗣因被害人甲○○當時以手護頭得宜，未嚴
      重受傷，被害人戊○○則因急救後挽回一命，二人始倖免
      於難。被告等殺人未遂罪，事證明確，犯行均堪認定。
三、核被告等所為，均係犯刑法第271條第1項、第2項之殺人未
    遂罪。被告等共同殺害被害人戊○○未遂部分，被告乙○○
    與楊文俊殺害被害人甲○○未遂部分，互有殺人之犯意聯絡
    及行為之分擔，均為共同正犯。被告乙○○以一殺人行為同
    時殺害被害人戊○○、甲○○二人未遂，侵害數法益，屬同
    種之想像競合犯，應依法從一重之殺人未遂罪處斷。被告等
    已實施殺人之行為，尚未生死亡之結果，其等犯行尚屬未遂
    階段，應依刑法第25條第2項規定，按既遂犯之刑減輕之。
    （按修正前刑法第26條前段規定：「未遂犯之處罰，得按既
    遂犯之刑減輕之。」，於95年7月1日修正公布施行後，移置
    新法第25條第2項，並修正規定：「未遂犯之處罰，以有特
    別規定者為限，並得按既遂犯之刑減輕之。」，經比較新舊
    法，並無有利於被告，應依刑法第2條第1項前段規定，適用
    行為時刑法第26條前段之規定。）。又被告等於偵查機關尚
    未查知犯罪嫌疑人前，即主動至桃園縣警察局桃園分局自首
    等情，業據證人即桃園縣警察局桃園分局偵查員吳韋諸於偵
    查中證述無訛（偵查卷第95頁反面），嗣並接受裁判，已合
    於自首之要件，應依行為時刑法第62條前段之規定，減輕其
    刑（按修正前刑法第62條前段規定：「對於未發覺之罪自首
    而受裁判者，減輕其刑。但有特別規定者，依其規定。」，
    於95年7月1日新法修正公布施行後，修正規定為：「對於未
    發覺之罪自首而受裁判者，得減輕其刑。但有特別規定者，
    依其規定。」，經比較新舊法，行為時之法律有利於被告，
    應依刑法第2條第1項但書規定，適用行為時刑法第26條前段
    之規定。），並遞減之。
四、原審因予以論罪科刑，固非無見。惟查：(一)被告等所犯傷
    害罪與殺人未遂罪二者之共犯關係各有不同，原審判決未予
    分別論敘，尚有未洽。(二)原審判決認定被告與不詳姓名年
    籍之成年男子共約有「十餘人」於事發當時在場毆打被害人
    等，亦乏依據；(三)原審判決據上論斷欄漏引刑法第28條，
    仍有未合。(四)原審判決認被告丙○○並無持鋁棒往甲○○
    頭部揮打，亦於楊文俊持鋁棒毆打甲○○同時時，仍繼續徒
    手毆打甲○○，其後並改由被告丙○○持鋁棒往甲○○頭部
    揮打，而認被告丙○○有共同殺害甲○○之犯行，與事實不
    符，亦有違誤。被告等上訴意旨，否認犯罪，雖均無足取，
    但查原判決此部分既有上開可議，要屬無可維持，自應將此
    部分原判決及執行刑部分予以撤銷改判。爰審酌被告等僅因
    細故，即起意殺人，造成被害人戊○○腦部嚴重受創，惟已
    與被害人戊○○達成和解，賠償戊○○新臺幣40萬元暨其等
    擔任角色之輕重、下手實施之程度及犯後態度等一切情狀，
    分別量處如主文第2項及第3項所示之刑。
五、未扣案之鋁棒，雖為供犯本罪所用之物，且為被告丙○○所
    有，但被告等均供稱已丟棄於垃圾桶滅失而不存在；另扣案
    之短上衣、七分褲、長上衣及長褲等，雖分別為被告等所有
    ，但非為供犯罪所用或所得之物，乃均不為沒收之諭知，附
    此敘明。
六、公訴意旨略以：被告丙○○於上開時地，在同案被告乙○○
    持鋁棒朝告訴人戊○○頭部揮打之際，接下該鋁棒，持以揮
    擊被害人甲○○之頭部，惟因甲○○以手護頭，保護得宜，
    致頭部未受傷害，但仍受有左手肘裂傷1公分長、左上臂瘀
    傷6×9公分、左肘瘀傷6×4.5公分，始幸免於難，因認被告
    丙○○此部分亦涉犯刑法第271條第1項、第2項之殺人未遂
    罪云云。惟訊據被告丙○○矢口否認有持鋁棒揮擊甲○○之
    行為，辯稱：伊係在楊文俊持鋁棒揮擊甲○○之前，徒手毆
    打甲○○，並無致甲○○於死之決心等語。經查：被告丙○○於警詢時固供稱：「我見乙○○從我車（8Ａ－4362）駕
    駛座內拿出我防身用之鋁棒追打他們，我即順手將鋁棒搶下
    ，毆打他們之中穿白色上衣的男子」等語（見偵查卷第9頁
    ），但嗣已否認持鋁棒毆打甲○○或欲致甲○○於死之故意
    ，且本院勘驗現場錄影帶結果，被告丙○○於被告乙○○持
    鋁棒朝告訴人戊○○頭部揮打之際，並未接下鋁棒毆打甲○○，有上開勘驗筆錄記載：「楊文俊到左側遠距離鏡頭處，
    搶下鋁棒回到右側近鏡頭處，毆打甲○○，甲○○被揍的蹲
    下去，丙○○在旁邊。」等語為憑（見本院卷95年6月14 日
    準備程序筆錄第2頁），足見楊文俊持鋁棒毆打甲○○時，
    被告丙○○並未參與，自難認被告丙○○與被告乙○○及楊
    文俊有殺害甲○○之犯意聯絡及行為之分擔。惟因公訴意旨
    指此與前開論罪科刑部分，有想像競合犯之裁判上一罪關係
    ，爰不另為無罪之諭知。至被告丙○○先前固曾與乙○○與
    楊文俊、黃仲偉、綽號「阿義」之白衣男子及某一名不詳姓
    名、年籍之成年男子共六人，共同基於傷害之犯意，分別出
    拳毆打戊○○、甲○○、丁○○，致丁○○受有傷害（甲○○及戊○○部分則未成傷），惟被告丙○○與乙○○傷害丁○○部分，業經本院上訴審判處有期徒刑3月確定，該部分
    與本案亦無關連，附此敘明。
七、被告乙○○經合法傳喚，無正當理由未到庭，爰不待其陳述
    逕行判決。
據上論斷，應依刑事訴訟法第369 條第1 項前段、第364 條、第
299條第1項前段、第371條，刑法第28條、第271條第1項、第2項
第2條第1項，行為時刑法第26條前段、第62條前段、判決如主文
。
本案經檢察官呂光華到庭執行職務
中    華    民    國    95    年    11    月    15    日
                  刑事第十七庭  審判長法  官  陳貽男
                                      法  官  鄭水銓
                                      法  官  高明哲
以上正本證明與原本無異。
如不服本判決，應於收受送達後十日內向本院提出上訴書狀，其
未敘述上訴之理由者並得於提起上訴後十日內向本院補提理由書
（均須按他造當事人之人數附繕本）。
                                      書記官  李垂福
中    華    民    國    95    年    11    月    16    日
附錄：本案論罪科刑法條全文
刑法第271條
殺人者，處死刑、無期徒刑或10年以上有期徒刑。
前項之未遂犯罰之
預備犯第一項之罪者，處2年以下有期徒刑。


司法院資訊處製作；財團法人民間司法改革基金會備份。
